【裁判字號】    98,訴,132
【裁判日期】    980618
【裁判案由】    殯葬管理條例
【裁判全文】
臺中高等行政法院判決
                                       98年度訴字第132號
                              .
原      告  甲○○
被      告  臺中縣政府
代  表  人  乙○○
訴訟代理人  丁○○
            丙○○
上列當事人間因殯葬管理條例事件，原告不服內政部中華民國98
年3月2日台內訴字第0980015514號訴願決定，提起行政訴訟。本
院判決如下︰
    主  文
原告之訴駁回。
訴訟費用由原告負擔。
    事實及理由
一、事實概要：緣原告未經許可在其與他人共有之坐落臺中縣外
    埔鄉○○○段56地號土地（下稱系爭土地）上興建「太原王
    家歷代之佳城」墳墓乙座（下稱系爭墳墓），興建時為臺中
    縣外埔鄉公所（以下簡稱外埔鄉公所）查覺，即以民國（下
    同）97年7月29日外鄉農字第0970008479號函向被告查報，
    經被告與外埔鄉公所人員會同前往該地勘查，發現該地確有
    私設墳墓之事實，經以97年10月16日以府民宗字第09702875
    94號函通知原告及其他土地所有權人之陳述意見後，審認原
    告及其他土地所有權人陳述之意見，認原告有違反墳墓設置
    管理條例第22條第1項規定，乃依同條例第56條第1項之規定
    ，以97年12月18日府民宗字第0970353004號裁處書處原告新
    臺幣3萬元罰鍰，並應於98年6月30日前依殯葬管理條例規定
    改善將違規土地上墳墓遷葬恢復原狀，如屆期仍未改善，將
    連續處罰。原告不服，向內政部提起訴願，遭駁回，遂提起
    本件行政訴訟。
二、本件原告主張：系爭墳墓於民國64年之前就已由原告父親建
    造，民國86年間因老舊破裂亦以同形式進行修繕，並無違反
    法令被阻止勸導等情事，然因97年間不明原因墳墓被嚴重破
    壞，裝飾物被盜，評估後認為息事寧人，所以未向警方報案
    ，遵循古例立即按民情風俗進行修繕，實因不知申請修繕程
    序而受罰，系爭墳墓於法規範前即存在之事實，有相片壹紙
    可證，被告認定違反法令與事實相違背，原告修繕系爭墳墓
    ，並無將骨灰骸起掘等情事，原告亦以原有形式、相近材料
    、與原墓基大小相同進行修繕，並無擴大墓基等情。並聲明
    求為判決撤銷原處分及訴願決定。
三、被告則以：原告於與他人共有之系爭土地（地目：林；使用
    分區：山坡地保育區；使用地類別：農牧用地）非公墓土地
    上，開發建築墓基違反水土保持法、區域計畫法等相關法規
    ，經外埔鄉公所查獲，於97年7月23日張貼告示並制止違法
    行為，表示不得繼續施工，另函報被告依山坡地違規使用於
    97年8月8日會勘在案，原告未聽從外埔鄉公所之制止，執意
    將骨灰（骸）入葬，新建系爭墳墓乙座；外埔鄉公所乃於97
    年10月7日以外鄉民字第0970011555號函依違反殯葬管理條
    例查報本案。經被告於97年10月16日以府民宗字第09702875
    94號函送意見陳述通知書予系爭土地共有人王金水等28人，
    王金水、柯王秀英二人回函陳述該筆土地多人共有，要求政
    府機關出面公告遷葬或收購土地；另王欽樹等16人，或陳述
    該座墳墓係原告私造與他人無關，請被告逕依法要求其改善
    ，或久未至該筆土地並不知情亦不同意原告作法；原告則來
    函稱述該墳墓係因舊墓遭盜，原地整修，惟原告既無法提出
    舊有墳墓向鄉公所申請之修繕證明，且查該墳墓係新建並有
    外埔鄉公所制止之事實，與殯葬管理相關法規完全不符。綜
    合系爭土地共有人所陳意見，均稱述原告所為，原告亦承認
    逕為施工之事實，並無辯辭，確認違反殯葬管理條例之行為
    人為原告無誤。被告依行政罰法暨殯葬管理條例等相關規定
    於97年12月18日以府民宗字第0970353004號函附裁處書依法
    裁罰並限期改善恢復原狀。原告雖訴稱係舊墓遭盜、原地整
    修，惟經被告向該轄臺中縣警察局大甲分局函查原告報案紀
    錄，經大甲分局函報調查並無原告報案紀錄，原告既陳稱祖
    先墳墓遭人「嚴重破壞，裝飾物被盜」豈有不報警緝兇之道
    理，足見原告所陳已非事實。另原告既未向外埔鄉公所申請
    舊墓修繕，又無法提出「報經主管機關核准營葬或在私有土
    地上設置，供特定人營葬」之相關證明文件，即非屬殯葬管
    理條例施行前依法設置之私人墳墓，自無殯葬管理條例第73
    條私人墳墓修繕規定之適用，原告表示其為60年代所造之墳
    墓，然目前墳墓上墓碑所示王黃嘴蘭為78年10月6日過世、
    王嶺為87年7月24日過世，而現場尚有很多空位，可能要供
    作家族墓使用，顯見原告於系爭土地上所建造之系爭墳墓，
    實為違法新建，原告陳稱與事實不符；另依內政部94年5月4
    日台內民字第0940004520號函釋舊墓若全部拆除重建，亦非
    屬修繕範疇，係為殯葬設施之設置，應依殯葬管理條例裁處
    等語，資為抗辯。並聲明求為判決駁回原告之訴。
四、兩造之爭點為原告修築系爭墳墓係舊墓修繕，或新建墳墓？
    原告有無違反殯葬管理條例第22條第1項之情事？
五、按殯葬管理條例第22條第1項規定：「埋葬屍體，應於公墓
    內為之。骨骸起掘後，應存放於骨灰（骸）存放設施或火化
    處理。」同條例第56條第1項規定：「違反第22條第1項規定
    者，除處新臺幣3萬元以上10萬元以下罰鍰外，並限期改善
    ，屆期仍未改善者，得按日連續處罰；必要時，由直轄市、
    縣（市）主管機關起掘火化後為適當之處理，其所需費用，
    向墓地經營人、營葬者或墓主徵收之。」本件系爭土地屬山
    坡地保育區農牧用地，並非墳墓用地，原告於87年7月24日
    因繼承取得應有部分80分之1等情，有被告提出之土地建物
    查詢資料附卷可稽（本院卷第29頁至第34頁）。外埔鄉公所
    鄉發覺原告不當使用山坡地行為（當時正在造墓，尚未埋葬
    骨骸），對之發出制止書，並向被告舉報，原告乃於97年8
    月19日向被告提出申請書，略謂其先祖早於民國40年之前，
    在系爭土地上興建多座墳墓，近期被不明人士盜墓，墳墓乃
    被破壞，墓碑被盜走，渠為告慰先祖，乃逕予在原地整修，
    因不諳法令，未事先申請即先動工，請予諒察，准予補辦相
    關手續云云（本院卷第56頁)。足徵原告對系爭墳墓係其建
    造，並不爭執。
六、原告起訴主張，系爭墳墓於民國64年之前就已由原告父親建
    造，民國86年間因老舊破裂亦以同形式進行修繕，有相片壹
    紙可證；然因97年間墳墓被嚴重破壞，裝飾物被盜，原告為
    息事寧人，未向警報案，遵循古例立即按民情風俗進行修繕
    ，惟因不知申請修繕程序，未提出申請。原告修繕系爭墳墓
    ，係以原有形式、相近材料、與原墓基大小相同進行修繕，
    並無擴大墓基，亦未將骨灰骸起掘，被告認定違反法令與事
    實相違背云云。惟查本件業經被告所屬農業處水土保持科與
    外埔鄉公所人員於97年8月8日至現場會勘，會勘結果為：1.
    本縣外埔鄉○○○段56地號土地，地形平坦，已設施墳墓相
    關設施。2.現場未發現開挖整地改變地形情事，不影響水土
    保持，非違反水土保持法相關規定，惟已構成目的行為，設
    置墳墓，另請目的事業主管業務單位查處，有被告提出之會
    勘紀錄附卷影本可憑（本院卷第21頁），並有外埔鄉公所在
    原告正在建造墳墓時，於97年7月23日在現場張貼違法告示
    所拍攝之照片影本2紙，及原告建造之墳墓完工，貼上墓碑
    後之照片影本2紙附卷可證（本院卷第27頁及第28頁）。審
    理中原告雖提出照片3紙，謂證一之照片為早期所建（被破
    壞前）之照片、證二為修繕後之新墓照片、證三為原告之母
    王黃嘴蘭之墓（主張現尚存在）云云。惟被告亦提出原告新
    建之墳墓，墓碑上印有「太原王氏歷代之佳城」「2008瓜月
    」「陽世後裔立石」等字，墓碑後設有可供放置骨骸之塔位
    約有十數塔位，其中原告之父王嶺及母王黃嘴蘭之骨骸業已
    移入新墓內之墓碑可按（本院卷第80頁至第82頁）。查原告
    之父王嶺，係於87年7月24日死亡，原告之母王黃嘴蘭係於
    78年10月6日死亡，有被告提出其除戶戶籍謄本附卷可稽（
    本院卷第85頁及第86頁），原告謂系爭墳墓係於民國64年之
    前就已由原告父親建造，顯屬不實。至於原告提出之照片3
    紙，其中編為證一之照片，原告稱係遭破壞前之照片，惟該
    墳墓一切完好，顯係原告在改建前夕予以拍攝，以之作為證
    據或以資紀念。原告所稱其係因舊墓被破壞，而修建云云，
    然其所言，先後不一，其於97年8月19日向被告提出之申請
    書，謂「．．．因最近被不明人士『盜墓』，墳墓被破壞，
    『墓碑被盜走』，．．．。」云云。起訴時則改稱「．．．
    墳墓被嚴重破壞，『裝飾物被盜』，評估認為息事寧人，遵
    循古禮立即按民情風俗進行修繕．．．」等語，所稱被盜之
    物，先後不同，尤以祖先墳墓被盜，在習俗上係屬大事，何
    以竟不報警處理？又舊墓尚且被盜，原告竟又大興土木，建
    造可放置十數罐骨骸，且露天即可打開骨骸罐之新墓，豈非
    更易予以盜墓？所稱係因被盜墓而為修繕，顯不合情理，不
    足採信。按「有關殯葬管理條例第73條規定，本條例施行前
    依法設置之私人墳墓，於本條例施行後僅得依原墓形式修繕
    ，不得增加高度及擴大面積。上開所稱『私人墳墓』，係指
    本條例施行前，依已廢止之墳墓設置管理條例第14條規定，
    報經當地主管機關核准設置之墳墓，或該條例施行前之既存
    墳墓。至墳墓『修繕』係指就原有墳墓形式，採用原用或相
    近材料，進行部分之修護，而不增加高度、不擴大面積，且
    非重新撿（洗）骨再葬者。若有實際重新撿（洗）骨再葬之
    情形者，自屬違反本條例第22條第1項後段『骨骸起掘後，
    應存放於骨灰（骸）存放設施或火化處理…』之規定，得依
    本條例第56條規定處理，‧‧‧。」業經內政部以95年6月
    20日台內民字第0950100341號函釋在案，經核內政部上開解
    釋，係闡釋法規原意，並無違法律之規定，自得予以援用，
    本件原告主張所建墳墓，係將舊墓修繕乙節，未能提出任何
    證據以實其說，退一步言之，縱係修繕，惟依據被告於98年
    6月2日準備程序期日提出原告建造中之墳墓照片所示，原告
    顯係全部拆除改造（見本院卷第78頁及第79頁照片），另原
    告提出之上開證一及證二照片所示，亦顯已變更原有墳墓形
    式，並非進行部分之修護，核與上開法律之規定及內政部解
    釋意旨不符，且係建在山坡地保育區農牧用地上，建墓前未
    報經核准，被告認原告未經許可於私有土地上建造墳墓存放
    骨骸，違反殯葬管理條例第22條第1項後段規定，遂依同條
    例第56條第1項規定，以97年12月18日府民宗字第0970353
    004 號函附裁處書處原告3萬元罰鍰，並命原告應於98年6月
    30日前依殯葬管理條例規定改善將違規土地上墳墓遷葬恢復
    原狀，如屆期仍未改善，將連續處罰。揆諸首揭法條規定，
    於法並無不合，訴願決定予以維持亦無不當，原告訴請撤銷
    ，為無理由，應予駁回。
據上論結，本件原告之訴為無理由，依行政訴訟法第195條第1項
後段、第98條第1項前段，判決如主文。
中    華    民    國    98    年    6    月    18    日
                臺中高等行政法院第三庭
                          審判長法  官  王  茂  修
                                法  官  莊  金  昌
                                法  官  林  金  本
以上正本證明與原本無異。
如不服本判決，應於判決送達後20日內向本院提出上訴書狀，其
未表明上訴理由者，應於提起上訴後20日內向本院提出上訴理由
書（須依對造人數附具繕本）；如於本判決宣示或公告後送達前
提起上訴者，應於判決送達後20日內補提上訴理由書（須附繕本
）。未表明上訴理由者，逕以裁定駁回。
中    華    民    國    98    年    6    月    18    日
                                書記官  丁  俊  賢


司法院資訊處製作；財團法人民間司法改革基金會備份。
